【裁判字號】    89,訴,942
【裁判日期】    901030
【裁判案由】    違反水土保持法
【裁判全文】
臺灣彰化地方法院刑事判決                          八十九年度訴字第九四二號
    公  訴  人  臺灣彰化地方法院檢察署檢察官
    被      告  甲○○
    選任辯護人  張奕群律師
右列被告因違反水土保持法案件，經檢察官提起公訴（八十八年度偵字第五三０一號
），本院判決如左：
    主  文
甲○○無罪。
    理  由
一、公訴意旨略以：被告甲○○於民國八十四年五月三日，在彰化縣花壇鄉長春村東
    方巷三五號住處，與「登富清潔有限公司（下稱登富公司）」之董事張登富（已
    於八十六年三月二十二日死亡）及股東兼彰化縣議員沈祿樵共同簽立「合作採取
    土石契約書」，約定被告將其共有坐落彰化縣花壇鄉○○○段一－九一號山坡地
    提供登富公司採取土石，可製磚之黏土則由被告自行採用。旋由登富公司於八十
    四年五月三十日檢具「土石採取申請書」及「土石採取計劃及水土保持計劃書」
    向彰化縣政府提出申請，並隨申請文件附有沈祿樵以彰化縣議員名義、說明欄內
    載有「請速予核准」字樣之函文，經彰化縣政府於八十五年七月五日以八五彰府
    農保字第一一三四六一號核准發給土石採取許可證後，即開始採取土石。詎被告
    與沈祿樵、張登富為求減低採取土石之成本，圖謀私利，竟基於共同犯意之聯絡
    ，未依主管機關核定之水土保持計劃採取土石。經彰化縣政府於八十五年九月十
    九日派員檢查發現有：（１）現場路面塵土飛楊，行車不易，且路面兩旁未設排
    水溝；（２）採取場應依規定由上而下依計劃佈設階段施工，現有採掘面階段太
    高已幾近垂直坡面；（３）採掘跡地未有植生綠化工作；（４）未依計劃設置沉
    澱池等不符規定之事項，而於八十五年十月九日以八五彰府農保字第一七九九八
    ０號函知登富公司應暫停採取土石並函知應行改善之事項。惟被告等人無視彰化
    縣政府之暫停採取土石命令，仍繼續大規模採取土石，有關設施及綠化作業亦均
    未依核定計劃辦理。嗣經彰化縣政府以八十五年十二月二日八五彰府農保字第二
    一四三七四號函知登富公司須限期完成各項措施，否則將撤銷土石採取許可，復
    經台灣省礦務局於八十六年四月十日現場實施輔導發現「採取場上階段已近殘壁
  …」，再於八十六年四月二十一日以八六礦保二字第一二九九七號函知彰化縣政
    府督導改善。惟至八十七年七月九日，台灣彰化地方法院檢察署檢察官據報率相
    關人員親至現場勘驗結果，發現坐落前揭一－九一號山坡地上之小山丘，已遭剖
    削一半，殘存之一半山丘幾呈陡壁，全然未依規定之階梯式採取法採取土石，竟
    以峭壁式削採，致破壞原本地表水源涵養之功能，若遇豪雨，即無法確實涵養水
    源，且泥沙土石亦必大量流失，已致生水土流失。因認被告與沈祿樵、張登富共
    同涉犯水土保持法第三十三條第三項前段之罪。
二、按犯罪事實應依證據認定之，無證據不得推定其犯罪事實，刑事訴訟法第一百五
    十四條定有明文。公訴意旨認被告與沈祿樵、張登富共同涉犯水土保持法第三十
    三條第三項前段之罪，係以被告坦承與沈祿樵、張登富共同簽立「合作採取土石
    契約書」，約定將其共有之山坡地由登富公司採取土石，可製磚之黏土則由被告
    自行採用，足認被告就採取黏土部分應有參與，且被告與沈祿樵、張登富於採取
    土石之過程中，未依核定計劃實施水土保持之處理與維護，有彰化縣政府函可稽
    ，而渠等採取土石之結果，已將山坡剖削一半，殘存之一半幾呈陡壁，亦有照片
    及勘驗筆錄足憑，自無法確實涵養水源，泥砂、土石必大量流失，顯已致生水土
    流失等情，為其論據。被告對於其與登富公司代表人張登富約定，將共有坐落彰
    化縣花壇鄉○○○段一－九一號之山坡地提供登富公司採取土石，黏土則由其自
    行採用之事實，固供承明白，然堅決否認有何違反水土保持法之犯行，辯稱山坡
    地上層之砂石部分，係由登富公司所開採，下層之黏土部分，其則尚未開採，且
    登富公司開採之結果，亦未致生水土流失等語。經查：（一）前揭被告共有之一
    －九一號山坡地，除早期開挖者外，已被開挖成殘壁及平台，殘壁為火岩山相之
    砂、礫岩，高約二十五公尺，坡度約七十度，坡面長有稀疏之雜草，且有部分蝕
    溝；平台分為上下二階，上階呈外斜式，下階最外緣有一截水排水土溝，坡面種
    植馬拉巴栗並長滿菅草，高約二公尺，僅有輕微沖蝕；至早期開挖部分，長滿相
    思樹及雜草，部分種植鳳梨，現況穩定；另三處原沈砂滯洪設施，未發現淤積，
    尚有其功能。又已開採為殘壁部分，係砂礫土及大小石頭層層相疊之級配土石，
    而上、下二階平台相接呈現黑色之土層部分，並未開採，乃供製磚原料之黏土。
    此經本院於九十年四月十六日、同年八月六日前後二次勘驗現場，並囑託行政院
    農業委員會水土保持局及彰化縣磚瓦商業同業公會派員會同鑑定屬實，有勘驗筆
    錄、略圖及上開水土保持局、商業同業公會函可稽。足見供製磚用之黏土層部分
    ，並未開採。公訴人認黏土層部分業經被告開採，尚非有據。而砂土層部分固經
    開採，但其開採，本為彰化縣政府所核准，且依被告與張登富簽立之「合作採取
    土石契約書」，約定被告將其共有之一－九一號山坡地提供登富公司採取土石，
    可製磚之黏土則由被告自行採用等內容觀之，砂土層之開採，應係張登富所為，
    被告並未參與之。（二）前揭砂土層之開採，雖未依階梯式為之，且其結果，殘
    存之山丘亦幾呈陡壁。惟如前所述，該山坡地自八十六年初停止開採，迄本院於
    九十年八月六日第二次勘驗現場為止，雖已歷時四年餘，其間經過數次颱風帶來
    豪大雨之侵襲，然殘壁及平台之下階部分，僅有輕微之沖蝕，早期開挖部分之現
    況，猶屬穩定，尤其三處原沈砂滯洪設施並未淤積，皆尚有其功能，更未見有何
    土砂淤塞河床、水道，土地發生崩塌，損害田地、房舍、道路、橋樑安全等情事
    。足見亦無公訴人所指致破壞原本地表水源涵養之功能，若遇豪雨，即無法確實
    涵養水源，泥沙土石亦必大量流失，致生水土流失之事實。綜據上述，被告既未
    參與山坡地之開採，且開採之結果，亦未致生水土流失，自難認被告有開採山坡
    地，未依核定計畫實施水土保持之處理與維護，致生水土流失之事實。此外，復
    查無其他積極證據足資憑認被告有何公訴意旨所指違反水土保持法第三十三條第
    三項前段之犯行。是不能證明被告犯罪，自應為無罪之諭知。
據上論斷，應依刑事訴訟法第三百零一條第一項，判決如主文。
中      華      民      國      九十      年      十      月    三十    日
                                臺灣彰化地方法院刑事第三庭
                                    法      官  廖  國  佑
右正本證明與原本無異。
如不服本判決，應於判決送達後十日內，向本院提出上訴狀( 須附繕本 )。
                                    法院書記官  王  宣  雄
中      華      民      國      九十      年     十一     月     六     日


司法院資訊處製作；財團法人民間司法改革基金會備份。
